臺灣高雄地方法院刑事判決
111年度審金訴字第144號
公  訴  人  臺灣高雄地方檢察署檢察官
被      告  張維哲




上列被告因詐欺等案件，經檢察官提起公訴（111年度偵字第320
9號），嗣被告於準備程序中就被訴事實為有罪之陳述，經告知
簡式審判程序之旨，並聽取當事人之意見後，經本院合議庭裁定
由受命法官獨任進行簡式審判程序，茲判決如下：
    主  文
乙○○共同犯洗錢防制法第十四條第一項之一般洗錢罪，處有期徒
刑拾月，併科罰金新臺幣陸萬元，罰金如易服勞役，以新臺幣壹
仟元折算壹日。
    事  實
一、乙○○於民國110年6月20日與真實姓名年籍不詳之名為「鄧宇
    辰」之成年人聯繫（無證據證明其為未成年之人），並與「
    鄧宇辰」共同意圖為自己不法之所有，基於詐欺取財及掩飾
    、隱匿詐欺犯罪所得之來源、去向及所在而洗錢之犯意聯絡
    ，由乙○○擔任面交收取詐欺贓款之車手工作（乙○○僅與綽號
    「鄧宇辰」之成年成員聯繫，無證據證明乙○○知悉本案詐欺
    集團其他內部成員或對於該詐欺取財是否係冒用政府機關及
    公務員名義及是否係藉行使偽造公文書所為有所認知或容任
    ）。
二、「鄧宇辰」所屬詐欺集團（下稱本案詐欺集團）內其他成年
    成員於110年6月28日9時許起，逕自冒用臺灣臺北地方檢察
    署檢察官及警察等公務員名義，多次撥打電話及使用網路通
    訊軟體LINE聯繫甲○○，佯稱：「其涉嫌洗錢及槍枝案件，需
    配合提款新臺幣（下同）77萬元當保證金」等語，並傳送偽
    造之「臺灣臺北地方檢察署刑事傳票」及「分案調查證物清
    單」之公文書2張電磁紀錄予甲○○而行使之，致甲○○陷於錯
    誤，而至銀行臨櫃提領77萬元，並於同日15時45分許（起訴
    書記載為13時許，應予更正），在高雄市○○區○○路○段000號
    旁之停車場將上開金額交付給乙○○。嗣後，乙○○再依「鄧宇
    辰」之指示，將77萬元放置於停放在高雄市鳳山區青年路全
    家便利商店附近藍色貨車之車輪，復由本案詐欺集團成員派
    人前來取款，以此方法製造金流斷點，而掩飾、隱匿詐欺犯
    罪所得之去向及所在。嗣經甲○○發覺受騙而報警處理，經警
    調閱監視錄影畫面而查悉上情。
三、案經甲○○訴由高雄市政府警察局鳳山分局報告臺灣高雄地方
    檢察署檢察官偵查起訴。
    理  由
壹、證據能力：
    本件被告乙○○所犯係死刑、無期徒刑、最輕本刑為3 年以上
    有期徒刑以外之罪，其於準備程序中就被訴事實為有罪之陳
    述，經法官告知簡式審判程序之旨，並聽取公訴人及被告之
    意見後，本院依刑事訴訟法第273 條之1 第1 項之規定，裁
    定進行簡式審判程序。又本件係依前條規定行簡式審判程序
    ，其證據調查依同法第273 條之2 所定原不受審判外陳述排
    除之限制；且檢察官及被告均對於卷內各項證據亦不爭執證
    據能力，復無事證顯示有何違法取得或類此瑕疵之情，故卷
    內所列各項證據，自均有證據能力，合先敘明。
貳、認定犯罪事實所憑證據： 　　
一、上揭犯罪事實，業據被告於本院審理時坦承不諱（見本院卷
    第29、51、53頁），核與證人即告訴人甲○○於警詢中之證述
    情節相符（見警卷第8至9頁），並有高雄銀行帳戶存摺交易
    明細影本、本案詐欺集團成員以網路通訊軟體LINE傳送偽造
    之公文書及對話紀錄擷圖、被告於110年6月29日，在高雄市
    鳳山區青年路與文衡路口之監視器錄影畫面擷取照片等件在
    卷可稽（見警卷第20至24、31至32頁），足認被告前開任意
    性自白與事實相符。從而，本案事證明確，被告前開犯行，
    堪以認定，應予依法論科。
參、論罪科刑： 　
一、法律解釋： 　
　　行為人對犯特定犯罪所得之財物或利益作直接使用或消費之
    處分行為，或僅將自己犯罪所得財物交予其他共同正犯，祇
    屬犯罪後處分贓物之行為，非本條例所規範之洗錢行為，惟
    依洗錢防制法之新法規定，倘行為人意圖掩飾或隱匿特定犯
    罪所得來源，而將特定犯罪所得直接消費處分，甚或交予其
    他共同正犯，而由共同正犯以虛假交易外觀掩飾不法金流移
    動，即難認單純犯罪後處分贓物之行為，應仍構成洗錢防制
    法第2 條第1 或2 款之洗錢行為（最高法院108 年度台上字
    第1744號判決意旨參照）。按刑法第339 條第1 項詐欺取財
    罪及第339 條之4 第1 項之加重詐欺取財罪，各屬洗錢防制
    法第3 條第1 款、第2 款所定之特定犯罪。依洗錢防制法第
    2 條之規定：「本法所稱洗錢，指下列行為：一、意圖掩飾
    或隱匿特定犯罪所得來源，或使他人逃避刑事追訴，而移轉
    或變更特定犯罪所得。二、掩飾或隱匿特定犯罪所得之本質
    、來源、去向、所在、所有權、處分權或其他權益者。三、
    收受、持有或使用他人之特定犯罪所得。」；倘行為人意圖
    掩飾或隱匿特定犯罪所得來源，而將特定犯罪所得直接消費
    處分，甚或交予其他共同正犯，而由共同正犯以虛假交易外
    觀掩飾不法金流移動，即難認單純犯罪後處分贓物之行為，
    仍應構成洗錢防制法第2 條第1 款、第2 款之洗錢行為（最
    高法院108 年度台上字第1744號判決意旨參照）。經查：被
    告向被害人收取現金後，依「鄧宇辰」指示，前往高雄市鳳
    山區青年路全家便利商店附近將款項置放於藍色貨車之車輪
    ，由本案詐欺集團其他成員前往收取後轉交集團上手，其行
    為已然製造金流斷點，並將致無從追查詐欺所得款項之流向
    。被告既與本案詐欺集團成員「鄧宇辰」為共同正犯關係，
    可認被告所為亦構成洗錢行為。核被告所為，係犯刑法第33
    9 條第1項之詐欺取財罪、洗錢防制法第14條第1 項之一般
    洗錢罪。
二、起訴書雖認被告成立刑法第339條之4第1項第2、3款之三人
    以上共同冒用政府機關或公務員名義犯詐欺取財罪之共同正
    犯，惟由卷內證據尚難認定被告除與「鄧宇辰」外，尚有與
    本案詐欺集團其餘成員有所接觸、聯繫，並知悉集團成員對
    告訴人所進行之犯罪手法，再由被告之供述，亦難認定被告
    為取款行為時，主觀上知悉告訴人係如何被進行詐騙、詐騙
    告訴人之成員有何人，故基於「罪疑唯輕」原則，應認定被
    告主觀上並無犯加重詐欺取財罪之故意，而僅論以普通詐欺
    取財罪。起訴書所認定之法條在事實上既有上開無法證明之
    處，故本院依刑事訴訟法第300條之規定，在社會事實同一
    並且無礙被告訴訟上的防禦權之情況下，變更起訴法條。
三、共同正犯：　　
　㈠被告雖非實際上對告訴人實施詐欺行為者，然被告依「鄧宇
    辰」指示，將告訴人受騙款項，轉交本案詐欺集團之其他成
    年成員，被告與「鄧宇辰」間，在詐欺取財及洗錢合同意思
    範圍內，互相利用他人行為，分擔實行，共同達成詐欺及洗
    錢目的，而有犯意聯絡與行為分擔，應依刑法第28條規定，
    論以共同正犯。
  ㈡又本案之詐欺取財犯行模式，已如前述，除無證據可證明被
    告有直接以電話或通訊軟體詐欺告訴人，另被告供稱其僅受
    「鄧宇辰」指示而前往取款，觀之現今詐欺取財之方式多端
    ，且為躲避查緝，成員分工細緻，實無積極證據認被告就詐
    欺集團內之參與之人數及如何遂行詐欺取財犯行之犯罪情節
    有所認識或容任，則難以認定被告與本案詐欺集團內其他成
    年成員間具有犯意聯絡及行為分擔，附此敘明。
四、罪數：
　　被告所犯詐欺取財、一般洗錢等犯行，各有部分合致，且犯
    罪目的單一，依一般社會通念，自應評價為一罪方符合刑罰
    公平原則，應依刑法第55條想像競合犯之規定，從其中法定
    刑較重之一般洗錢罪處斷。
五、刑之減輕事由： 　
    按洗錢防制法第16條第2項規定：「犯前2條之罪，在偵查或
    審判中自白者，減輕其刑」。查被告就其所犯洗錢防制法，
    於偵查及本院審理時均自白不諱（見偵卷第29、35頁，本院
    卷第29頁），應依洗錢防制法第16條第2項規定減輕其刑。
六、量刑：
    爰審酌被告正值青壯之年，四肢健全而有謀生能力，卻不思
    以正當方法賺取所需，竟貪圖不法利益，心存僥倖而擔任面
    交收取詐欺款項之車手，無視政府一再宣示掃蕩詐欺集團之
    決心，造成告訴人財產損失，至今未能稍加填補告訴人所受
    之損害，實值非難。惟念被告坦承犯行，犯後態度尚可，暨
    參酌其犯罪之動機、目的、手段，並考量其自陳之智識程度
    及家庭生活經濟狀況等一切情狀（涉及被告隱私，不予揭露
    ，詳見本院卷第53、55頁），量處如主文所示之刑，以資懲
    儆。
肆、沒收部分：
一、按犯罪所得，屬於犯罪行為人者，沒收之。前二項之沒收，
    於全部或一部不能沒收或不宜執行沒收時，追徵其價額，刑
    法第38條之1第1項前段、第3項定有明文。然而，於集團性
    犯罪，各成員間有無不法所得，未必相同，若分配較少甚至
    未受分配之人，仍就全部犯罪所得負沒收或追徵之責，勢必
    超過個人所得之剝奪，無異代替其他參與者承擔責任。因此
    ，犯罪所得之沒收，應就各人「實際分得」或「有事實上處
    分權限」之犯罪所得宣告沒收。洗錢防制法第18條第1項前
    段另規定：「犯第14條之罪，其所移轉、變更、掩飾、隱匿
    、收受、取得、持有、使用之財物或財產上利益，沒收之」
    。但實務上對於共同正犯之犯罪所得宣告沒收，既以各人實
    際取得或有事實上處分權者為限，本於法律解釋一致性之原
    則，對上述條文亦應為相同解釋。況且上述條文既未規定「
    不問屬於犯罪行為人與否，均予沒收」，在立法體例上即難
    以認為刑法第38條之1第1項之特別規定，仍應依上述說明，
    只就各人實際取得或有事實上處分權之犯罪所得宣告沒收。
    若共同正犯成員因未受分配、尚未分配，或對不法所得並無
    事實上處分權限，即不應宣告沒收。經查：
　㈠被告供稱未分得犯罪所得（見本院卷第31頁），卷內亦無任
    何證據佐證被告有獲得報酬，揆諸前開說明，自無庸負擔沒
    收之責，附此敘明。
　㈡被告擔任車手收取之款項，業已轉交本案詐欺集團之其餘成
    年成員而非由支配，故就此部分犯罪所得，無庸對被告宣告
    沒收，併此敘明。
伍、不另為無罪之諭知： 
一、公訴意旨另略以：被告除前揭經本院論罪科刑之部分外，尚
    於與本案詐欺集團成員就前開對告訴人行使偽造公文書之犯
    行，具有行使偽造公文書之犯意聯絡，因認被告於本案亦涉
    犯刑法第216條、第211條行使偽造公文書罪嫌等語。
二、按共同正犯之所以應對其他共同正犯所實施之行為負其全部
    責任者，以就其行為有犯意之聯絡為限，若他人所實施之行
    為，超越原計畫之範圍，而為被告所難預見者，被告僅應就
    其所知之程度，負其責任，未可概以共同正犯論。
三、本案被告係依「鄧宇辰」之指示而前往取款等情，已如前述
    。依公訴人提出之證據，並無事證足認被告事前知悉、或參
    與前階段施用詐術犯行或傳送偽造之公文書等犯行，被告於
    審判中亦否認知悉本案詐騙集團以行使偽造公文書為詐欺取
    財之行為（見本院卷第31頁）。參以現今詐騙集團所採取之
    詐騙手段多端，舉凡冒用公務員名義、網路、電話詐欺等均
    屬常見，非必然會以行使偽造公文書、冒用政府機關及公務
    員名義為之，且詐騙集團內部分工精細，除主謀者有橫向聯
    繫之外，負責招攬成員、收購人頭帳戶、實施詐術、取款或
    提領款項者，彼此之間未必會相互認識並明確知悉他人所實
    施之犯行內容，則被告僅依「鄧宇辰」之指示負責收取款項
    ，「鄧宇辰」係以何種手段向他人詐騙、有無「鄧宇辰」以
    外之人共同參與詐欺取財行為、向告訴人行使偽造公文書、
    冒用政府機關及公務員名義為本案詐欺犯行等各節，被告主
    觀上是否知悉，顯有疑義，復查無其他積極證據可證明被告
    對詐騙集團成員係以向告訴人佯稱為政府機關及公務員，並
    交付偽造公文書而訛詐等節，係屬知情並參與其中，則公訴
    意旨上開所認，即顯有合理懷疑存在，不能證明被告有此部
    分之犯罪，原應為無罪判決之諭知，惟此部分與經本院認定
    有罪之部分，有想像競合犯之裁判上一罪關係，爰不另為無
    罪之諭知。
據上論斷，應依刑事訴訟法第273條之1第1項、第284條之1、第2
99條第1項前段、第300條，判決如主文。
本案經檢察官丙○○提起公訴，檢察官呂乾坤到庭執行職務。
中　　華　　民　　國　　111 　年　　5 　　月　　11　　日
                  刑事第五庭    法　官  施君蓉
以上正本證明與原本無異。
如不服本判決應於收受送達後20日內向本院提出上訴書狀，並應
敘述具體理由；如未敘述上訴理由者，應於上訴期間屆滿後20日
內向本院補提理由書（均須按他造當事人之人數附繕本）「切勿
逕送上級法院」。
因疫情而遲誤不變期間，得向法院聲請回復原狀。
中　　華　　民　　國　　111 　年　　5 　　月　　11　　日
                                書記官  陳建志
附錄本案論罪科刑法條：
中華民國刑法第339條第1項
（普通詐欺罪）
意圖為自己或第三人不法之所有，以詐術使人將本人或第三人之
物交付者，處5年以下有期徒刑、拘役或科或併科50萬元以下罰
金。

洗錢防制法第14條
有第二條各款所列洗錢行為者，處7年以下有期徒刑，併科新臺
幣5百萬元以下罰金。
前項之未遂犯罰之。
前二項情形，不得科以超過其特定犯罪所定最重本刑之刑。